【裁判字號】    88,上,389
【裁判日期】    890516
【裁判案由】    確認通行權存在
【裁判全文】
臺灣高等法院臺中分院民事判決  八十八年度上字第三八九號
      上  訴  人  中國製釉股份有限公司
                              .
      法定代理人  乙○○      .
      訴訟代理人  蔡壽男  律師
      被上訴人    達億窯業股份有限公司  設苗栗縣通霄鎮○○里○○路四鄰六十
                              .
      法定代理人  甲○○      .
      送達代收人  丙○○      .
右當事人間確認通行權存在事件，上訴人對於中華民國八十八年三月二十三日臺灣苗
栗地方法院八十七年訴字第二六九號第一審判決提起上訴，本院判決如左：
      主      文
原判決關於確認被上訴人就上訴人所有坐落苗栗縣通霄鎮○○○段九二○地號土地於
超過如附圖所示Ｂ部份寬二公尺、面積０點００八五公頃有通行權存在部分、暨訴訟
費用之裁判除確定部分外均廢棄。
右廢棄部分被上訴人於第一審之訴駁回。
其餘上訴駁回。
第一、二審訴訟費用除確定部分外由被上訴人負擔貳分之一，餘由上訴人負擔。
      事      實
甲、上訴人方面：
一、聲明：求為判決：(一)原判決廢棄。(二)被上訴人在第一審之訴駁回。(三)第一、二審
    訴訟費用由被上訴人負擔。
二、陳述：除引用原判決書之記載外，補稱：
  (一)按民法第七百八十七條之必要通行權，以土地因與公路無適宜之聯絡致不能為通
    常使用者為成立妥件，所謂「與公路無適宜之聯絡」，並非指最捷徑之聯絡，所
    謂「得通行週圍地」，並非排斥自己所有近鄰之地，而專指通行他人所有最捷徑
    之地而言（參見最高法院五九年台上字第二八五號判決）。又所謂「致不能為通
    常使用」，係指為土地通常使用所必要，是否為土地通常使用所必要，應按土地
    之位置、地勢、面積或其用途定之，如為僅求與公路有最近之聯絡，則非土地通
    常使用所必要（參見最高法院六十年台上字第四八０八號判決）。
  (二)上訴人於原審一再抗辯，被上訴人之土地有北向及西向二條既成之產業道路可通
    台一線之縱貫公路，並經証人鄧慶林、及彭文章於原審証明屬實，且有原審第一
    次勘驗筆錄附圖可稽，即被上訴人亦於原審陳稱：「北邊的道路會經過別人的土
    地，西邊既成道路也有經過別人的土地」（見原審卷十九頁），「北向既成通路
    係為原告土地最北端，即九０九地號距離四００公尺遠之未登記道路」（見原審
    卷六六頁反面），以上各既成產業道路，均係供公眾通行之道路，自難謂被上訴
    人之土地與公路無適宜之聯絡，原審認被上訴人之土地為袋地，顯與事實不符。
  (三)原審第一、第二次勘驗時並未履勘被上訴人所有坐落苗栗縣通霄鎮○○○段第二
    ０四－一、二０四－三、九０九、九０九－三、九０九－四、九０九－五、九０
    九－八共計七筆土地之周圍，除上訴人之土地外，是否與台一線之縱貫公路或產
    業道路有其他道路可聯絡，且該二次之勘驗筆錄均未記載被上訴人之土地為袋地
    ，則原審認被上訴人之土地確為袋地云云，自屬無據。
  (四)上訴人於原審亦抗辯被上訴人之土地為一片荒蕪之林地，並無任何通常使用之情
    形，即被上訴人所舉証人即其股東柯裕祥亦於原審當訊以：「原告土地是否一片
    荒蕪」答稱：「是的」（見原審卷九九頁反面），被上訴人之土地既為一片荒蕪
    之林地，且有另外聯外道路，已如前述，根本不生土地因與公路無適宜之聯絡致
    不能為通常之用問題，被上訴人提起本訴係僅求與公路有最捷徑之聯絡，並非土
    地通常使用所必要，自不應准許，詎原審竟為上訴人敗訴之判決，顯有違誤。
  (五)上訴人所有土地為一片荒蕪之林地，雜草叢生，反觀上訴人之土地業經主管機關
    審定設廠，並已耗費鉅資整地建廠中，被上訴人竟捨原有聯外道路不走，執意要
    求通行上訴人之土地，將肇致上訴人重大損害，其權利之行使，顯係以損害上訴
    人為主要目的，自係權利之濫用，為民法第一百四十八條第一項所禁止，原審未
    察遽以准許，自屬違法。
  (六)按有通行權人，應於通行必要之範圍內，擇其周圍地損害最少之處所及方法為之
    ，民法第七百八十七條第二項定有明文。本件退而言之，縱認被上訴人就上訴人
    之土地有通行權存在，然原審准許被上訴人通行上訴人之土地，寬達四公尺，面
    積廣達二百六十五平方公尺，顯已超出通行必要之範圍，且未選擇對上訴人損害
    最少之處所及方法為之，有違上開規定，自屬違背法令。
三、證據：引用原審立證方法。
乙、被上訴人方面：
一、聲明：求為判決：(一)上訴駁回。(二)第二審訴訟費用由上訴人負擔。
二、陳述：被上訴人於言詞辯論期日雖未到場，惟據其前於準備程序中之陳述，除引
    用原判決書之記載外，補稱：
  (一)按民法第七百八十七條「袋地所有人之通行權」，立法理由係按不通公路之土地
    ，及通公路非常困難之土地，不得不於其四周圍繞之所有權，量加限制，故許此
    項土地之所有人，於四周圍繞地有通行權，所以全其土地之用也。
  (二)被上訴人主張之事實，於原審法院已提出土地登記簿謄本、地籍圖等為證，並有
    證人柯裕祥證稱：被上訴人系爭土地確為袋地，對外無法與公路連絡，且經原審
    法院會同苗栗縣通霄地玫事務所人員於八十七年八月十九日赴現場查勘，被上訴
    人之土地確為袋地，有原審卷勘驗筆錄、及苗栗縣通霄地政事務所圖說附卷為憑
    ，然上訴人於原審一再抗辯被上訴人之土地有北向、西向之產業道路可通至台一
    線之縱貫公路，實屬無稽，且被上訴人於原審陳稱「北邊的道路會經過別人的土
    地，西邊既成道路也有經過別人的土地」、「北向既成通路係為原告土地最北端
    ，即九０九地號距離四００公尺遠之未登記道路」，乃指欲通行上訴人所稱北向
    道路，必須先取得數筆土地之通行權（即四００公尺以上所經過之土地），始得
    以連絡上「北向道路」，並非上訴人意指被上訴人之土地即有北向既成之產業道
    路，又上訴人所指「西向道路」，於八十七年八月十九日赴現場查勘時，連上訴
    人都無法指出，何來「西向道路」之有？
  (三)退一步言，民法第七百八十七條第一項所謂土地與公路無適宜之聯絡，致不能為
    通常之使用，情形不以土地絕對不通公路為限，即土地雖非絕對不通公路，因其
    通行因難致不能為通常之使用時，亦應許其通行周圍地以至公路（最高法院五三
    年臺上字第二九九六號著有判例），查系爭通行權之土地屬山坡地，上地開發、
    建設、利用等，均須使用重型機械、車輛，乃被上訴人主張通行上訴人土地寬四
    公尺，且已選擇對上訴人損害最少之處所，並為邊坡，故通行土地寬致少四公尺
    ，再者，被上訴人主張本件通行權之訴訟，乃因被上訴人之土地與公路無適宜之
    連絡致不能為通常使用而主張權利，並非以損害上訴人為目的，亦非權利之濫用
    。
三、證據：引用原審立證方法。
    理        由
一、本件被上訴人經合法通知，未於言詞辯論期日到場，核無民事訴訟法第三百八十
    六條所列各款情形，爰依上訴人聲請，由其一造辯論而為判決。
二、本件被上訴人起訴主張：被上訴人所有坐落苗栗縣通霄鎮○○○段二０四之一、
    二０四之三、九０九、九０九之三、九０九之四、九０九之五、九０九之八地號
    土地，與上訴人所有同地段九二０、九一七號土地相毗鄰，被上訴人所有上開土
    地因屬山坡地，地形高低落差甚大，與公路無適宜之聯絡，致不能為通常使用，
    爰依民法第七百八十七條規定，請求確認就上訴人所有上開土地，如起訴狀附圖
    所示斜線部分寬八公尺之土地有通行權存在等語；上訴人則以：所謂公路並不限
    於國道或省道，凡可供公眾通行之路均屬之，被上訴人所有上開土地西面、及北
    面有兩條既成道路可供其通行至產業道路或縱貫公路，並非如被上訴人所稱之袋
    地，況被上訴人土地荒蕪一片，並無任何通常使用之情形等語，資為抗辯。
三、被上訴人主張其所有之苗栗縣通霄鎮○○○段二０四之一、二０四之三、九０九
    、九０九之三、九０九之四、九０九之五、九０九之八地號土地，與上訴人所有
    之同地段九二０、九一七地號土地相毗鄰一節，業據其提出上開土地登記簿謄本
    、地籍圖等為證，並為上訴人所不爭執，惟上訴人對被上訴人主張之所有上開土
    地為袋地，與公路無適宜之聯絡，致不能為通常使用等情，則以上詞置辯，經查
    ：
  (一)被上訴人所有上開土地通行公路之情形，經本院會同苗栗縣通霄地政事務所人員
    於八十八年八月六日履勘現場查明，並囑測量人員測繪結果：上訴人所指之北向
    道路，起點在被上訴人所有之上開二０四之一地號土地，經由其所有之二０四之
    三、九０九之三、九０九地號土地後，再經由訴外人余炳曜所有之同段八九九、
    九００、九０一地號土地（此部分道路為寬三、五公尺之起伏不平黃土碎磚石路
    ）後，往西北方則須銜接訴外人卓秀絨所有之同段一七二地號土地、訴外人曾耀
    耀宗所有同段一七二地號土地、訴外人余炳耀同段九０三地號土地、訴外人王鍾
    月猜等共有之同段九０五地號土地、及部分未登錄地（此部分道路為寬三公尺之
    碎石農路）後，再往西經由部分未登錄地、及訴外人朱榮等七人之同段一六一之
    一、九０六、九０七之二、九０七、九０七之十六、之十七、之十八、之十九、
    之十五、之九、之十、之八、同段一七五之三、之五、之六土地（此部分道路為
    寬二、五公尺之水泥及柏油道路）後始能到達台一省道，全長所使用通行之面積
    共達０、二三七二公頃；又上訴人所指之西向道路，則須經由水利用地，因其上
    築有鋼筋水泥水溝，旁側有民宅，須越過水溝後始有既成巷道到達省道，如通行
    此西向道路，須使用訴外人陳齊等二人之同段二一０之二地號土地、蔡阿三等二
    人同段二一一地號土地、及未登錄地，以上所使用通行之總面積為０、０七二六
    公頃土地；而如通行毗鄰之上訴人所有上開土地到達公路之距離則為最短等情，
    有本院勘驗筆錄，及實測圖在卷可稽，依上開測繪圖所示，上訴人所辯被上訴人
    所有上開土地之北方有產業道路可通行至公路，並非袋地一節，應堪採信。
  (二)惟按民法第七百八十七條第一項所謂土地與公路無適宜之聯絡，致不能為通常之
    使用情形，不以土地絕對不通公路為限，即土地雖非絕對不通公路，因其通行因
    難致不能為通常之使用時，或雖有道路可通至公路，但其聯絡並不適宜，致不能
    為通常使用之情形者，亦包括在內，祇須土地與公路無適宜之連絡，致不能為通
    常使用，而被通行之土地，又為損害最少之處所，即應認土地所有人有通行之權
    利，至其前有無通行他人所有土地，在所不問（最高法院五十三年度台上字第二
    九九六號判例、八十六年度台上字第一一四三號判決參照）。被上訴人上開土地
    雖非袋地，已如上述，惟被上訴人如通行北向道路，仍須取得上開訴外人之同意
    ，且繞行之土地甚多，距離亦遠始能通至公路，顯非適宜之聯絡，且不符合通常
    使用之情形，按民法第七百八十七條所規定之通行權，目的不僅在調和土地所有
    人間之利害關係，且在充分發揮土地之經濟效用，以促進社會整體利益，是鄰地
    通行權之行使，於土地所有人方面，為所有權之擴張，於鄰地所有人方面，則為
    所有權之限制，主張通行權之人應於通行之必要範圍內，擇其周圍地損害最少之
    處所及方法為之，此乃指主張通行權之人應考慮其所有近鄰之土地，何者之損害
    最少，本件苟如上訴人主張被上訴人應通行北向之道路，該通行所使用之面積高
    達０、二三七二公頃，且牽涉多人權益，對被上訴人而言亦不符合經濟效益，因
    之；上訴人認被上訴人應通行上開北向道路一節，應無足採。
  (三)查被上訴人所有上開土地目前尚未開發，為林地且雜草叢生等情，為被上訴人所
    不爭執之事實，被上訴人雖主張日後將經營倉儲業務云云，惟並未據其提出任何
    証據以資証明，自不足採。又被上訴人通行上訴人所有之土地，既係對上訴人土
    地所有權之限制，依法自應於得通行之必要範圍內始得准許之，依兩造所有之土
    地位於苗栗縣通霄鎮郊區，而非人潮往返甚多之繁榮市區，被上訴人通行上訴人
    之土地，於寬二公尺之道路，已足夠被上訴人一般小客車進出通行，被上訴人以
    其所有土地之開發、利用，須使用重型機械、車輛，而主張通行上訴人土地至少
    須寬四公尺云云，顯非通行他人土地必要範圍之方法，委無足採，因之；本院認
    被上訴人主張對上訴人所有之苗栗縣通霄鎮○○○段九二○地號土地於超過如附
    圖所示Ｂ部份寬二公尺、面積０點００八五公頃土地之通行權，核與法不合，不
    能准許，應予駁回。
四、綜上所述，被上訴人本於通行權法律關係，請求確認被上訴人對上訴人所有坐落
    苗栗縣通霄鎮○○○段九二○地號土地如附圖所示Ｂ部份寬二公尺、面積０點０
    ０八五公頃有通行權存在，尚無不合，應予准許，至被上訴人逾此範圍所為之請
    求，自有未合，原審以被上訴人請求，於上開範圍內予以准許，核與法相符，上
    訴意旨求予廢棄改判，為無理由，此部分上訴應予駁回，至原審就超過上開範圍
    土地准予通行權之部分，為上訴人敗訴之判決，容有未洽，上訴意旨指摘原判決
    不當，求予發棄改判，就該部分為有理由，自應由本院廢棄改判，如主文第二項
    所示。
五、本案事實已臻明確，兩造其餘攻擊防禦方法，不足以影響本判決結果，爰不一一
    論述，併此敘明。
據上論結：本件上訴為一部有理由、一部無理由，依民事訴訟法第四百四十九條第一
項、第四百五十條、第七十九條但書、第四百六十三條、第三百八十五條第一項前段
判決如主文。
中      華      民      國    八十九     年      五       月    十六    日
~B1民事第四庭審判長法  官  黃斐君
~B2                法  官  陳蘇宗
~B3                法  官  張浴美
右為正本係照原本作成。
如對本判決上訴，須於收受判決送達後二十日內向本院提出上訴書狀，其未表明上訴
理由者，應於提出上訴後二十日內向本院提出上訴理由書（須按他造人數附具繕本）
，並繳納送達用雙掛號郵票拾份（每份參拾肆元）。
上訴時應提出委任律師或具有律師資格之人之委任狀；委任有律師資格者，另應附具
律師及格證書及釋明委任人與受任人有民事訴訟法第四百六十六條之一第一項但書或
第二項（詳附註）所定關係之釋明文書影本。
~B                書記官  郭振祥
中      華      民      國    八十九     年      五       月    十八    日
附註：
民事訴訟法第四百六十六條之一（第一項、第二項）
對於第二審判決上訴，上訴人應委任律師為訴訟代理人。但上訴人或其法定代理人具
有律師資格者，不在此限。
上訴人之配偶、三親等內之血親、二親等內之姻親，或上訴人為法人、中央或地方機
關時，其所屬專任人員具有律師資格並經法院認為適當者，亦得為第三審訴訟代理人
。
                                                                        Ｑ


司法院資訊處製作；財團法人民間司法改革基金會備份。
